【裁判字號】    98,重訴,190
【裁判日期】    981231
【裁判案由】    清償債務
【裁判全文】
臺灣新竹地方法院民事判決             98年度重訴字第190號
原      告  新竹縣新埔鎮農會
法定代理人  甲○○
訴訟代理人  丁○○
被      告  乙○○
被      告  丙○○
上列當事人間清償債務事件，本院於民國98年12月14日辯論終結
，判決如下：
    主  文
被告應連帶給付原告新臺幣柒佰柒拾玖萬，及自民國九十八年七
月十二日起至清償日止，按年利百分之二點三六七計算之利息，
暨自民國九十八年八月十二日起至清償日止，其逾期在六個月以
內者，按上開利率百分之十，其逾期超過六個月者，就超過六個
月部分，按上開利率百分之二十計算之違約金。
訴訟費用由被告連帶負擔。
    事實及理由
甲、程序方面
壹、本件原告原係聲請核發支付命令，惟被告業於法定期間內提
    出異議，依據民事訴訟法第521條第2項規定，即應以原支付
    命令之聲請視為起訴。
貳、按當事人得以合意定第一審管轄法院，民事訴訟法第24條第
    1項前段定有明文。經查，本件依據兩造所簽訂之約定書第
    37條約定：「立約人同意以貴會所在地之地方法院為管轄法
    院，即拋棄關於法院管轄之抗辯權。」是本件被告住所雖非
    在本院轄區，惟依上開說明，本院對本件訴訟自有管轄權。
、次按訴狀送達後，原告固不得將原訴變更或追加他訴，但擴
    張或減縮應受判決事項之聲明者，不在此限，民事訴訟法第
    255 條第1 項第3 款定有明文。查本件原告起訴時，關於請
    求被告給付利息及違約金部分，原係聲明自民國98年8月11
    日起至清償日止，按年息2.367%計算之利息，暨自98年8月
    11 日起至清償日止，其逾期在6個月以內者，按上開利率
    10%，其逾期超過6個月者，就超過6個月部分，按上開利率
    20%計算之違約金。嗣於言詞辯論終結前變更訴之聲明如主
    文第1項所示，核屬擴張減縮應受判決事項之聲明，依首揭
    規定，應予准許。
乙、實體方面
壹、原告起訴主張：
    緣借款人即訴外人蔡家泉於93年8月11日，邀同被告為連帶
    保證人，向原告借款新台幣(下同)838萬元整，約定自93年8
    月11日起按月繳息還本，並按年息3.2%計付，遲延履行時，
    除仍按上開利率計息外，逾期6個月以內者，按原利率之一
    成，逾期6個月以上者，其超過6個月部分，則按原利率之二
    成加付違約金，詎借款人於98年8月11日屆期後，迄未展期
    或清償，經通知仍無效，依約已喪失期限利益，自應清償全
    部積欠，尚積欠779萬，又被告既為連帶保證人，依法自應
    負連帶償還責任，爰請求如主文第1項所示。
貳、被告方面：
    被告乙○○原為三福宮之負責人，現由被告丙○○擔任負責
    人，而被告乙○○仍於廟內當師傅。當初係由原告乙○○與
    農會借款蓋廟，這幾年景氣困難才還款困難，因景氣不好，
    繳的很困難，之前繳息正常，現在很少人拜拜，爰請求利息
    及違約金酌減。
、得心證之理由
一、原告主張之上開事實，業據其提出與其所述相符之借據、約
    定書、及放款交易明細表等件為證，且為被告到庭所不否認
    ，堪認原告之主張為真；至被告雖辯稱現在景氣不好，繳的
    很困難，爰希望利息不要太高等語，然原告利息之請求均係
    依兩造所訂契約而為，且未逾法定最高利率百分之20限制，
    本於私法自治、契約自由之原則，自應予以尊重，難認原告
    本件利息之請求有何不妥之情形。
二、另被告抗辯希望違約金酌減云云，按約定之違約金額過高者
    ，法院得減至相當之數額，為民法第252條所明定，惟此規
    定乃係賦與法院得依兩造所提出之事證資料，斟酌社會經濟
    狀況並平衡兩造利益而為妥適裁量、判斷之權限，非謂法院
    須依職權蒐集、調查有關當事人約定之違約金額是否有過高
    之事實，而因此排除債務人就違約金過高之利己事實，依辯
    論主義所應負之主張及舉證責任。況違約金之約定，為
    當事人契約自由、私法自治原則之體現，雙方於訂約時，既
    已盱衡自己履約之意願、經濟能力、對方違約時自己所受損
    害之程度等主、客觀因素，本諸自由意識及平等地位自主決
    定，除非債務人主張並舉證約定之違約金額過高而顯失公平
    ，法院得基於法律之規定，審酌該約定金額是否確有過高情
    事及應予如何核減至相當數額，以實現社會正義外，當事人
    均應同受該違約金約定之拘束，法院亦應予以尊重，始符契
    約約定之本旨。倘債務人於違約時，仍得任意指摘原約定之
    違約金額過高而要求核減，無異將債務人不履行契約之不利
    益歸由債權人分攤，不僅對債權人難謂為公平，抑且有礙交
    易安全及私法秩序之維護。最高法院92年台上字第2747號著
    有裁判。經查，原告主張之違約金，係依被告逾期在6個月
    以內者，按年息2.367%之10%計算之違約金，其逾期超過6個
    月者，超過6個月部分，按年息2.367%之20%計算之，依此請
    求，其逾期超過6個月部分，被告所須負擔之違約金為
    0.4734%，衡諸一般消費借貸之違約金約定，並參酌原告請
    求之利息，實難謂此約定有何過高情事，且被告徒以空請求
    違約金酌減，並未具體說明此數額有何顯失公平之情事，其
    酌減違約金之請求，即無可採。
三、末按借用人應於約定期限內，返還與借用物種類、品質、數
    量相同之物，民法第478 條前段定有明文。從而，原告依據
    消費借貸之法律關係，請求被告返還借款及利息、違約金等
    ，於法有據，應予准許。
四、據上論結，本件原告之訴為有理由，依民事訴訟法第78條，
    判決如主文。
中    華    民    國    98    年    12    月    31    日
                  民事第一庭    法      官  許翠玲
以上正本係照原本作成。
如對本判決上訴，須於判決送達後20日內向本院提出上訴狀。
中    華    民    國    98    年    12    月    31    日
                                書記官  江靜玲

司法院資訊處製作；財團法人民間司法改革基金會備份。
